【裁判字號】    91,上更(二),264
【裁判日期】    920318
【裁判案由】    返還土地等
【裁判全文】
台灣高等法院民事判決  九十一年度上更(二)字第二六四號
      上  訴  人    甲○○
      訴訟代理人    李尚賢
      被上訴人      國防部聯合後勤司令部
      法定代理人    高華柱
      訴訟代理人    李志澄律師
      複代理人      林美伶律師
右當事人間請求返還土地等事件，上訴人對於中華民國八十七年六月九日臺灣士林地
方法院八十六年度訴字第九九八號第一審判決提起上訴，經最高法院第二次發回，本
院判決如左：
      主      文
原判決關於駁回上訴人後開第二項之訴部分及訴訟費用（除確定部分外）之裁判均廢
棄。
被上訴人應將坐落台北縣汐止鎮○○段橫科小段一六六之四地號土地上如附圖乙部分
六○八平方公尺所舖設之柏油道路予以拆除回復原狀，並將土地返還上訴人及其他共
有人。
其餘上訴駁回。
第一、二審及發回前第三審訴訟費用，除確定部分外，由被上訴人負擔十分之四，餘
由上訴人負擔。
    事實及理由
一、本件上訴人經合法通知，未於言詞辯論期日到場，核無民事訴訟法第三百八十六
    條各款所列事由，爰依被上訴人之聲請，准由其一造辯論而為判決。
二、本件坐落台北縣汐止鎮○○段橫科小段一六六之四號土地（下稱系爭土地）附近
    之營區（即南港營區），其管理人原為陸軍總司令部，嗣因營地及營區調撥移交
    而改為被上訴人（原名聯合勤務總司令部），有國防部八十八年十二月九日（八
    八）軸載字第七三Ｏ四號令及九十一年一月二日（九一）鐸鎮字第七號令附卷可
    稽（見本院八十九年度上更(一)字第三七四號卷第二十三至二十五頁及本院卷第十
    四至十六頁），經被上訴人聲明承受訴訟；又被上訴人之法定代理人原為謝建東
    ，於發回更審後變更為高華柱，有國防部九十二年一月二十九日睦睆字第０九二
    ００００八二０號函在卷為憑，其聲明承受訴訟，於法尚無不合，均應准許。
三、本件上訴人主張：系爭土地為上訴人及其他共有人所共有，被上訴人自民國（下
    同）四十一年起擅自於該土地上如附圖所示甲部分面積一六二平方公尺、乙部分
    面積六○八平方公尺鋪設水泥及柏油，作為道路使用，為無權占有。爰依民法第
    七百六十七條及第八百二十一條規定，求為命被上訴人將系爭土地上如附圖所示
    甲、乙部分所鋪設之水泥及柏油予以拆除並回復原狀，將土地返還與上訴人及其
    他共有人等語。原審為上訴人敗訴之判決，上訴人不服，提起上訴，聲明：(一)原
    判決關於駁回上訴人後開第二項之訴部分及訴訟費用之裁判均廢棄。(二)廢棄部分
    ，被上訴人應將系爭土地上道路如附圖甲部分面積一六二平方公尺、乙部分六○
    八平方公尺所舖設之水泥及柏油予以拆除回復原狀，並將系爭土地返還上訴人及
    其他共有人。（上訴人另請求返還不當得利部分，業經發回前本院判命被上訴人
    應自八十六年十月二十二日起至交還土地之日止，按月給付上訴人新台幣二百三
    十一元確定。）
四、被上訴人則以：如附圖所示甲部分水泥道路並非被上訴人所舖設，且該道路係通
    往台北縣汐止鎮○○路六二五巷數戶民宅之通路，被上訴人並未使用該部分道路
    。至於如附圖所示乙部分柏油道路被上訴人雖有通行使用，但同時亦供當地其他
    多戶民宅對外通行，並非被上訴人所獨占使用。且此二部分道路迄今已存在四十
    餘年，屬既成道路，且經地方政府編定為台北縣汐止鎮○○路六二五巷（即如附
    圖所示甲部分）及橫科路（即如附圖所示乙部分），實際供公眾通行使用，故已
    因時效完成而有公用地役關係存在。又被上訴人所設崗哨並不在系爭土地上，且
    僅係為警戒及維護安全而設，並未禁止民眾通行使用。故上訴人以被上訴人無權
    占用系爭土地而為本件請求，實無理由等語，資為抗辯。原審為被上訴人勝訴之
    判決，被上訴人對上訴人之上訴，則聲明：(一)上訴駁回。(二)如受不利判決，請准
    供擔保免為假執行。
五、查上訴人主張其為系爭土地共有人之一之事實，為被上訴人所不爭執，並有土地
    登記謄本為證（見原審卷第九至十二頁），堪信為真正。上訴人主張被上訴人無
    權占有系爭土地之事實，為被上訴人所否認，是此即成為本件首應審究之爭點，
    茲就此分述如下：
  (一)就如附圖所示乙部分土地：
  1.查如附圖所示乙部分土地現為柏油道路之事實，為兩造所不爭執，堪信為真正。
    又證人李祖繼於原審證稱：「（如八十七年四月十七日現場履勘簡圖所示道路）
    以前那是稻田，四十一年左右，軍方來建倉庫徵收土地後蓋的，之後大家就走這
    條路」，「居民本來走保甲路，．．軍方來了後，保甲路也都還在，只是大家沒
    再走．．」等語（見原審卷第七七頁）；證人李濟田亦證稱：「（如上開履勘簡
    圖所示「系爭道路」）本來均是田地，後來四十一年軍方來徵收，才弄這條路，
    本來是稻田，本來大家是走保甲路，在近山邊，後來軍方建路後，有部分人就走
    新路」，「（保甲路）有部分闢為新路，部分崩塌荒廢，就沒再走」等語（見原
    審卷第七七、七八頁）；證人高聰明亦證稱：「（如上開履勘簡圖所示「系爭道
    路」）是軍方在四十一年來時才建的，是軍方建的，建好之後，軍方不讓居民走
    附近保甲路，大家就走新路，保甲路後來就沒走了」，「（柏油）是軍方舖的，
    工人說是軍方請人做的，軍方不讓公所作」等語（見原審卷第七十八頁）；證人
    李祖標亦證稱：「（如上開履勘簡圖所示「系爭道路」係）四十一年至四十二年
    左右建的，是軍方作的，之前那都是稻田，後來道路作好，我們就走新路，之前
    我們走約一米寬左右的保甲路，後來路被截斷，也荒廢掉沒走了」等語（見原審
    卷第七十九頁）；及證人潘永燦亦證稱：「一、二十年前大家還在走保甲路，因
    保甲路較近，後來大家因都有車，新路較好走，大家就走新路」，「（新路之養
    護及舖設柏油）是軍方在修理，是軍方發包給民間作的，因為我自已作過，我作
    過小包領過錢，故我知道」等語（見原審卷第八十頁）；且南港營區之前管理人
    陸軍總司令部亦陳稱：軍方於四十二年起分別徵購系爭土地附近之土地供建築營
    區使用，而於修建營房同時，於系爭土地上構築道路等語（見原審卷第一一四頁
    、本院八十七年上字第一一三七號卷第三七頁），足證如原審八十七年四月十七
    日現場履勘簡圖所示「系爭道路」應為陸軍總司令部所舖設。又查上開現場履勘
    簡圖所示「系爭道路」部分（見原審卷第八一頁），對照台北縣汐止地政事務所
    八十七年一月二十日土地複丈成果圖（見原審卷第三五頁）及被上訴人所提為上
    訴人所不爭之現場簡圖（見原審卷第六六頁），該現場履勘簡圖所示「系爭道路
    」應係指如附圖所示之乙部分道路。是上訴人主張如附圖所示乙部分道路係陸軍
    總司令部所修築舖設等情，堪予採信。
  2.按既成道路成立公用地役關係之要件為：(1)須為不特定之公眾通行所必要，而非
    僅為通行之便利或省時。(2)於公眾通行之初，土地所有權人並無阻止之情事。(3)
    須經歷之年代久遠而未曾中斷（司法院大法官釋字第四００號解釋理由參照）。
    查如附圖所示乙部分道路，係位於被上訴人所設崗哨管制範圍內，此為兩造所不
    爭執，且經原審履勘現場查明屬實，並製有上開現場履勘簡圖附卷可稽（見原審
    卷第八一頁），堪信為真正。又就該部分道路，一般民眾無法自由進出，必須持
    有被上訴人核發之通行證才可以進出，大部分是軍人在使用，平常人很少經過，
    亦無公車及站牌等情，業據證人李文慶證述明確（見本院八十九年度上更(一)字第
    三七四號卷第三四頁）。且證人黃進記（即汐止市橫科里里長）亦到庭證稱：「
    從大門崗哨進入後，盡頭是民宅，如要出來須由原路出來，大門進入後有營區、
    稻田、竹林、水果田，民地多於軍區，要進入大門崗哨時要提出證件換臨時通行
    證，是否登記並不清楚，如是車輛進入要打開行李箱檢查，不必事先核准，要說
    明被訪問之對象，如說不出被訪問之對象則不准進入，去年納利颱風記者要進入
    採訪沒有說明被訪問對象，被禁止進入，一般而言只要有被拜訪對象即可進入，
    裡面的居民均可進出」，「一般而言只要說出被拜訪之對象即可進出，但是軍方
    若認為可疑，會先向被拜訪之對象查詢再放行，如有問題還是可能禁止進入」，
    「管制哨內之居民依照規定是要聲請通行證才可進入，依年度更換」，「舊的保
    甲路已經不能通行」，「（該地區是否有其他代替道路可進入？）無。一定要經
    過大門崗哨才可進入」等語（見本院卷第三六、三七頁）。則依上開證詞所述，
    欲通行如附圖所示乙部分道路，必須經過被上訴人所設之崗哨，而欲通過該崗哨
    者，則須先經被上訴人同意換發通行證始得放行，由此足證如附圖所示乙部分道
    路並非供不特定之公眾通行，核與上開得成立公用地役關係之要件尚有不符，是
    被上訴人辯稱其就此部分道路已因時效完成而有公用地役關係等語，尚不足採。
  3.按所有人於法令限制之範圍內，得自由使用、收益、處分其所有物，並排除他人
    之干涉，民法第七百六十五條定有明文。查如附圖所示乙部分道路原係由陸軍總
    司令部於當地修建營房同時所舖設使用，嗣因營地及營區調撥移交而由被上訴人
    繼續使用等情，已如上述。又被上訴人占有使用該部分之道路，雖亦提供當地居
    民及其親友通行，惟通行者既均須經被上訴人同意始得放行，自應認該部分道路
    係由被上訴人所專用。又被上訴人就該部分道路並無公用地役關係存在，亦如前
    述，而被上訴人並未主張及證明陸軍總司令部於占有使用該部分土地之始，有經
    系爭土地所有人同意之事實，復未主張上訴人基於何法令之限制有容忍被上訴人
    占有使用該部分土地之義務，是上訴人主張被上訴人無權占有該部分土地之事實
    ，堪予採信。從而，上訴人基於民法第七百六十七條、第八百二十一條規定請求
    被上訴人將該部分柏油道路拆除回復原狀，並將土地返還予上訴人及其他共有人
    ，於法並無不合，應予准許。
  (二)就如附圖所示甲部分土地：查如附圖所示甲部分土地現為水泥道路之事實，為兩
    造所不爭執，堪信為真正。上訴人主張該部分道路為被上訴人所舖設使用之事實
    ，為被上訴人所否認。經查上訴人於原審八十六年十二月十二日履勘現場時陳稱
    ：「道路部分柏油舖設路段為軍方出入使用，水泥地部分則由百姓使用」等語，
    此有勘驗筆錄在卷可稽（見原審卷第三二頁），又依被上訴人所提為上訴人所不
    爭之現場簡圖及原審八十七年四月十七日現場履勘簡圖所示（見原審卷第六六、
    六七、八一頁），如附圖所示甲部分道路係通往民宅，且該部分道路附近並無營
    區，而各營區間之聯絡及對外交通均無須經過該部分路段，另參照上訴人所提之
    地籍圖所示（見本院卷第二七頁），被上訴人架設鐵絲圍牆之範圍，亦不及於如
    附圖所示甲部分路段，是被上訴人辯稱其並未使用此部分土地等語，堪予採信。
    此外，上訴人亦未舉證證明此部分土地確為被上訴人占有並舖設水泥道路使用之
    事實，是其以被上訴人無權占有此部分土地，請求被上訴人將此部分之水泥道路
    拆除回復原狀並返還土地，即無理由，不應准許。
  (三)就如附圖所示丙部分土地：上訴人並未主張及證明被上訴人有何占有使用此部分
    土地之事實，而被上訴人亦辯稱其就系爭土地除有使用如附圖所示乙部分道路外
    ，並無占用之事實等語，是上訴人主張被上訴人無權占有此部分土地之事實，即
    不足採。從而，上訴人請求被上訴人返還此部分土地，即屬無據，不應准許。
六、綜上所述，本件上訴人請求被上訴人將如附圖所示乙部分柏油道路拆除回復原狀
    ，並將該部分土地返還予上訴人及其他共有人，為有理由，應予准許。逾此範圍
    所為請求為無理由，應予駁回。原審就上開應予准許部分，為上訴人敗訴之判決
    ，尚有未洽，上訴意旨求予廢棄改判，為有理由，應予准許；至於上訴人逾此範
    圍之請求，原判決為上訴人敗訴之判決，即無不合，上訴意旨求予廢棄改判，為
    無理由，不應准許。又本件上訴人並未聲明願供擔保請准宣告假執行，且被上訴
    人敗訴部分，核其訴訟標的價額未逾一百五十萬元，不得上訴第三審，是就此部
    分無宣告供擔保免為假執行之必要，併此敘明。
七、據上論結，本件上訴為一部有理由，一部無理由，依民事訴訟法第四百四十九條
    第一項、第四百五十條、第七十九條但書、第四百六十三條、第三百八十五條第
    一項前段，判決如主文。
中      華      民      國    九十二    年      三      月      十八    日
                                民事第十四庭
                                    審判長法  官  張  劍  男
                                          法  官  蔡  芳  齡
                                          法  官  彭  昭  芬
右正本係照原本作成。
上訴人如不服本判決，應於收受送達後二十日內向本院提出上訴書狀，其未表明上訴
理由者，應於提出上訴後二十日內向本院補提理由書狀（均須按他造當事人之人數附
繕本）上訴時應提出委任律師或具有律師資格之人之委任狀；委任有律師資格者，另
應附具律師資格證書及釋明委任人與受任人有民事訴訟法第四百六十六條之一第一項
但書或第二項（詳附註）所定關係之釋明文書影本。
被上訴人不得上訴。
中      華      民      國    九十二    年      三      月     十八     日
                                          書記官  丁  華  平
附註：
民事訴訟法第四百六十六條之一（第一項、第二項）：
對於第二審判決上訴，上訴人應委任律師為訴訟代理人。但上訴人或其他法定代理人
具有律師資格者，不在此限。
上訴人之配偶、三親等內之血親、二親等內之姻親，或上訴人為法人、中央或地方機
關時，其所屬專任人員具有律師資格並經法院認為適當者，亦得為第三審訴訟代理人
。


司法院資訊處製作；財團法人民間司法改革基金會備份。
